臺灣高雄地方法院民事判決
                                     110年度保險字第23號
原      告  洪榕鎂
            顏莨諭
            顏甄慧
            顏玉佩
共      同
訴訟代理人  鄭國安律師
            謝孟璇律師
            劉怡孜律師
被      告  旺旺友聯產物保險股份有限公司

法定代理人  洪吉雄
訴訟代理人  廖世昌律師
複代 理 人  曾筱棋律師
上列當事人間請求給付保險金事件，本院於民國111年2月23日言
詞辯論終結，判決如下：
    主      文
原告之訴暨假執行之聲請均駁回。
訴訟費用由原告負擔。
    事實及理由
一、原告主張：原告洪榕鎂於民國109年1月11日以自己為要保人
    及被保險人，就車牌號碼000-0000自用小客車（下稱系爭汽
    車）向被告投保乙式車體損失險（下稱系爭車體險），並附
    加第三人責任附加駕駛人傷害保險（下稱系爭傷害險，與系
    爭車體險合稱系爭保險契約），未約定受益人。訴外人顏坤
    澤駕駛系爭汽車於109年10月15日下午2時30分在高雄市小港
    區漁港落海（下稱系爭事故），致顏坤澤昏迷，後於110年1
    月31日因溺水引發呼吸衰竭及敗血性休克而死亡，系爭汽車
    亦因落海而損毀。系爭事故為意外，故保險事故已發生，原
    告洪榕鎂為系爭車體險之被保險人，洪榕鎂得向被告申請系
    爭汽車車體損失194萬7,000元。另原告為顏坤澤之法定繼承
    人，依系爭傷害險，顏坤澤駕駛系爭汽車為被保險人，其因
    駕駛系爭汽車發生意外傷害而身故，依保險條款第1條第1項
    後段之規定，被告應對顏坤澤之死亡負給付保險金之責，按
    保險法第135條準用第113條規定，系爭保險金屬顏坤澤之遺
    產，原告得向被告請求600萬元死亡保險金之給付。惟被告
    依系爭車體險第4條第3項及系爭駕駛人傷害險第5條第1項第
    1款，認顏坤澤係故意自殺而非意外事故，拒絕給付。如被
    告認顏坤澤開車不慎落海係故意自殺，非屬意外事故而死亡
    ，應由被告負舉證責任。為此，爰依系爭保險契約之法律關
    係提起本訴，並聲明：㈠、被告應給付原告洪榕鎂1,947,000
    元，及自起訴狀繕本送達翌日起至清償日止，按年息百分之
    5計算之利息。㈡、被告應給付原告等6,000,000元，及自起
    訴狀繕本送達翌日起至清償日止，按年息百分之5計算之利
    息。㈢、願供擔保，請准宣告假執行。
二、被告則以：原告洪榕鎂於民國109年1月11日以自己為要保人
    及被保險人，就系爭汽車向被告投保系爭車體險及附加系爭
    傷害險，依據系爭保險契約之性質及保險法第29條第1項規
    定，被告僅對不可預料之事故所致損害，負理賠責任，是原
    告主張被告應給付系爭車體險及系爭傷害險之保險金，應先
    舉證顏坤澤駕車墜海事故屬不可預料之意外事故。顏坤澤墜
    海前系爭汽車所在之處乃小港區漁會停車場，原告與顏坤澤
    之住處距離小港區漁會車程僅2分鐘，原告更自承顏坤澤時
    常與家人同遊小港區漁港一帶，對該處周邊環境極為熟稔，
    且停車場內部為長方形空地，構造極為簡單，難認在停車場
    內部有任何誤認或不熟路線而不慎駛入海中之可能性；再者
    ，由小港區漁會停車場內部監視器影像截圖及高雄港務警察
    總局之文字可知，顏坤澤於系爭事故當日駕車駛入漁會停車
    場後，顯係特意改變行駛方向，面朝海域緩慢倒車調整方向
    ，避免車身可能側撞停車場樑柱或岸邊纜繩鐵柱，至車身調
    整至接近正朝海域方向後停止數秒，再直線往停車場第8、9
    根柱子中間之海面方向緩慢行駛，直至車輛墜海；又小港區
    漁會停車場有天花板遮蔽，且顏坤澤倒車後停等數秒時，車
    身機全部處於陰影內，無被陽光猛烈直射反光致無法看清前
    路之情形；系爭汽車墜海處之岸邊纜繩鐵柱，間距僅有約供
    一車輛通過之寬度，惟並無明顯撞擊痕跡，且系爭汽車墜海
    處之前後，當時均有船隻停泊於岸邊，顏坤澤顯係特意觀察
    當日港邊船舶停泊狀況，確認不會受到船舶、停車場樑柱、
    岸邊纜繩鐵柱阻擋空隙行駛之結果；復經當時參與救援之高
    雄市海上救難協會成員告知，救難協會人員迅速開船至車邊
    營救，系爭車輛當時車窗完全打開且高於海面，亦有天窗設
    計，顏坤澤當時卻在車內抗拒配合救援行動。且依據當時新
    聞報導，顏坤澤當時闖入漁會停車場異於正常訪客，且其家
    屬當時已向警方表示顏坤澤有健康及情緒問題，目擊者更表
    示顏坤澤行為看起來是故意墜海。綜上，系爭事故顯係顏坤
    澤故意行為所致，非系爭車體險及系爭傷害險所承保之意外
    事故，更為系爭保單明文不保事項，原告依據系爭保險契約
    向被告請求保險金實無理由等語，並聲明：㈠、原告之訴駁
    回。㈡、願供擔保，請准宣告免為假執行。
三、兩造不爭執事項：
㈠、原告洪榕鎂於109年1月11日以自己為要保人及被保險人，就
    車牌號碼000-0000自用小客車向被告投保系爭車體險及附加
    系爭傷害險（內容及條款詳見原證一，卷一17至26頁），系
    爭傷害險被保險人包含顏坤澤。
㈡、依據系爭車體險，若車輛損失最高保險金為1,947,000元（整
    輛滅失可獲得1,947,000元），附加系爭傷害險被保險人死
    亡保險金為600萬元。
㈢、訴外人顏坤澤駕駛系爭汽車於109年10月15日下午2時30分在
    高雄市小港區漁港落海溺水，後於110年1月31日因引發呼吸
    衰竭及敗血性休克而死亡。
㈣、原告四人為顏坤澤之繼承人。
四、得心證之理由
㈠、按保險人對於由不可預料或不可抗力之事故所致之損害，負
    擔賠償責任。但保險契約內有明文限制者，不在此限；保險
    人對於由要保人或被保險人之過失所致之損害，負損害賠償
    責任。但出於要保人或被保險人之故意者，不在此限。保險
    法第29條第1項、第2項定有明文。查原告所保系爭車體險之
    保險事故為碰撞、傾覆、火災、閃電、雷擊、爆炸、拋擲物
    或墜落物所致系爭汽車之毀損滅失，被告應負賠償責任；系
    爭傷害險之保險事故則為於駕駛被保險汽車（系爭汽車）發
    生交通意外事故，致被保險人死亡或失能時，被告依照附加
    保險約定負給付保險金之責，但因被保險人故意行為所致者
    ，不負給付保險金之責，此有保險單、系爭車體險保險條款
    第1條、系爭傷害險保險條款第1條、第5條在卷可佐（卷一
    第19頁、第20頁、第25頁）。由前開保險法規定及系爭保險
    契約條款可知，所謂保險事故乃為偶然、不可預料及不可抗
    力之意外始足當之，若為被保險人故意行為，則應不在保險
    之範圍內。查系爭車體險之被保險人，依保險條款第2條約
    定「本保險所稱被保險人，係指列名被保險人及附加被保險
    人：列明被保險人係指本保險契約所載明被保險人及附加
    保險人。附加被保險人係指下列之人：㈠列明被保險人之配
    偶、家長…」（卷一第20頁），原告顏榕鎂係以自己為被保
    險人投保系爭車體險，顏坤澤為其配偶，依前開約定，當同
    為被保險人；又系爭傷害險之被保險人包含顏坤澤，為兩造
    所不爭執。基此，若被保險人顏坤澤故意行為造成保險事故
    即系爭事故之發生，依前開說明，被告無庸負賠償責任。
㈡、原告主張系爭事故為意外，造成顏坤澤死亡及系爭汽車業因
    落海而損毀，被告應負系爭保險契約保險事故發生之損害賠
    償責任；被告則辯稱系爭事故為顏坤澤故意行為所致，其不
    負賠償責任云云，則本件爭點闕為：系爭事故是否為意外，
    或被保險人之故意行為所致？若為意外，被告所應負之賠償
    責任應為若干？經查：
①、顏坤澤駕車落海之過程，業經本院勘驗現場監視器、系爭汽
    車行車錄影畫面顯示「系爭汽車進入小港漁會停車場後，沿
    停車場往內行駛轉彎後迴轉，在返回漁港停車場入口途中突
    然向港面轉彎，緩慢倒車後再向港面駛入」，此有勘驗筆錄
    及擷取照片在卷可佐（卷一第171至181頁，卷二第263至276
    頁），可見顏坤澤乃自行操控汽車改變行車方向落海。又細
    觀行車錄影器所顯示顏坤澤駕車駛入海面情形「14:35:02-1
    4:35:15系爭車輛往左偏行駛(朝海面)。14:35:16-14:35:17
    ，系爭車輛車頭朝海面緩慢倒車。14:35:18-14:35:25（車
    內手機聲響）系爭汽車朝海面緩慢倒車後靜止。14:35:26-1
    4:35:37（停車接電話並與顏榕鎂通話）。14:35:47-14:35:
    54通話結束後緩緩啟動車輛，車頭向左調整，朝海面方向行
    駛。14:35:55車輛左偏調整角度距離。14:35:56車輛左偏調
    整角度距離。14:35:57車輛左偏調整角度距離。14:35:58喬
    好角度後朝海面方向緩慢行駛。14:35:59系爭車輛車頭近左
    方柱子時向右微調整角度。14:36:00系爭車輛車頭朝海面方
    向行駛並向右微調角度。14:36:01系爭車輛車頭朝海面方向
    緩慢前進行駛，並自繫纜樁中間通過。14:36:02系爭車輛車
    頭朝海面前進直駛。14:36:03系爭車輛車頭朝海面直駛。」
    （卷二第270至276頁），顏坤澤刻意轉換方向、倒車以往海
    面方向行駛，並於朝海面行駛時，操控微調方向，以閃避停
    車場樑柱、繫纜樁，以求順利不受阻礙將系爭汽車駛入海面
    ，足徵其對於駕車朝海面行駛有所認識，並有意為之，系爭
    事故乃顏坤澤前開故意駕駛行為始發生，殆可認定。
②、原告雖另主張顏坤澤當時並無財務狀況、自殺傾向，並於電
    話中表明要返家，無駕車落海之動機，事發當時為下午2時3
    6分許，落海處正面向西方，陽光甚為刺眼，尤其從陰暗處
    開至有陽光處，瞬間容易出現所謂「白洞效應」，駕駛容易
    瞬間出現類似失明的效果，且顏坤澤當時00歲，視力、身體
    反應均無法與年輕人相提並論，是以難認無意外落海之可能
    等語。然依前開現場監視器、行車記錄器影像所示，當日陽
    光並不強烈，顏坤澤行駛在小港區漁會停車場位在開放空間
    之大樓1樓，上有遮陰，無劇烈陽光照射可能造成白洞現象
    之可能；況其原本按停車場車道來回行駛，無任何受光照不
    能駕駛之情形，其後特意調整改變行車方向才面向光照之海
    面，是難倒果為因，以其最後行車方向面朝海面推認顏坤澤
    因光照而駕車落海。再者，系爭事故乃因顏坤澤故意駕駛行
    為所致已如前述，而顏坤澤本患有精神疾病就診中，雖依病
    歷記錄（卷二第81至175頁）所載，並無表達出自殺傾向，
    但於109年3月起至9月30日，即開始有魂不守舍、嚴重焦慮
    、開始胡思亂想之情形，亦難排除其駕車時基於當下負面思
    緒，基於衝動思考而朝海面行駛。
③、末原告主張被告於駕車落海後具有求生意志，配合救援，故
    可見系爭落海為意外非自戕，並經證人即救難人員林福財證
    稱：顏坤澤當時很害怕、有嚇到，有對我講話，但船馬達太
    大聲我沒有聽到他在說什麼，一開始他沒有伸出手，但是我
    叫他配合後，就有伸出一隻手，後來我才用繩子去拉他的手
    ，但沒拉幾下車子就沉下去了等語（卷二第189、190頁）。
    惟而自殺者，其情緒常於逃避生活痛苦與生存間拉扯，基於
    短暫衝動而為之，當其衝動緩和，面對現實緊急之生命威脅
    ，產生驚慌、恐懼，而展露求生意志，為生物之本能，亦無
    從由其事後求生之行為，推認其非故意駕車落海。
㈢，從而，系爭事故之發生，乃被保險人顏坤澤故意行為所致，
    依首開㈠之說明，被告就此保險事故之發生，當不負系爭車
    體險、系爭傷害險之賠償責任。
五、綜上所述，原告依系爭保險契約之法律關係請求被告應給付
    原告洪榕鎂1,947,000元，及自起訴狀繕本送達翌日起至清
    償日止，按年息百分之5計算之利息；被告應給付原告等6,0
    00,000元，及自起訴狀繕本送達翌日起至清償日止，按年息
    百分之5計算之利息，均為無理由，應予駁回。原告之訴既
    經駁回，其假執行之聲請應予駁回。本件事證已臻明確，兩
    造其餘主張及陳述、攻擊防禦方法暨所提證據，經核與判決
    之結果不生影響，爰不一一論述，附此敘明。
六、訴訟費用負擔之依據：民事訴訟法第78條。
中　　華　　民　　國　　111 　年　　3 　　月　　9 　　日
                  民事第二庭  法  官  鄭  瑋
以上正本係照原本作成。
如對本判決上訴，須於判決送達後20日內向本院提出上訴狀。如
委任律師提起上訴者，應一併繳納上訴審裁判費。
中　　華　　民　　國　　111 　年　　3 　　月　　14　　日
                              書記官  李佩穎